【裁判字號】    95,選上訴,15
【裁判日期】    950816
【裁判案由】    違反公職人員選舉罷免法等
【裁判全文】
臺灣高等法院高雄分院刑事判決        95年度選上訴字第15號
上  訴  人  臺灣高雄地方法院檢察署檢察官
被      告  甲○○
選任辯護人  陳正男律師
            楊靖儀律師
            陳裕文律師
上列上訴人因被告違反公職人員選舉罷免法等案件，不服臺灣高
雄地方法院95年度選訴字第5 號中華民國95年5 月16日第一審判
決（起訴案號：臺灣高雄地方法院檢察署94年度偵字第28634 號
），提起上訴，本院判決如下：
    主  文
原判決撤銷。
甲○○對於有投票權之人，交付賄賂，而約其投票權為一定之行
使，處有期徒刑肆月，如易科罰金，以參佰元折算壹日。褫奪公
權貳年。扣案如附表編號1 至5 所示之物，及未扣案之預備行賄
款項新臺幣伍仟伍佰元，均沒收。
    事  實
一、甲○○為協助高雄縣六龜鄉第16屆第6 選區（選區範圍為高
    雄縣旗山鎮、美濃鎮、甲仙鄉、內門鄉、六龜鄉及杉林鄉）
    縣議員選舉候選人張乾德順利當選，以資回報張乾德於第15
    屆議員任期中對村里建設之貢獻，竟基於對於有投票權之人
    交付賄賂，而約其投票權為一定之行使之犯意，先於民國94
    年11月28日，自不知情之友人傅劉仁妹於陽信商業銀行六龜
    分行帳號000000000000帳戶內，提領新臺幣（下同）3 萬
    5,000 元，並將其中之1 萬5,000 元，資為預備以每票300
    元，向該選區有投票權之人李月桐、李合織等人，約定渠等
    投票予張乾德之一定行使之對價；進而於同年月30日晚間某
    時，前往李月桐位於高雄縣六龜鄉新發村和平巷174 號之住
    處，因見李月桐適在洗頭，乃逕將1,200 元放置於客廳桌面
    上，向李月桐表明其中300 元係支付予李月桐，而與李月桐
    約定於議員選舉投票時，投票予該選區4 號候選人張乾德（
    李月桐涉犯投票受賄罪之部分，另經臺灣高雄地方法院95年
    度選簡字第3 號判決判處有期徒刑2 月，緩刑2 年），甲○
    ○當場另又匆忙囑託李月桐將其餘900 元轉交予李合織母子
    、媳婦3 人，每人300 元，欲以此方式輾轉向李合織母子、
    媳婦3 人行求賄賂，約其於上開縣議員選舉，投票予候選人
    張乾德，惟李月桐就此部分並未聽聞致未應允。嗣警方據報
    於94年12月1 日上午10時50分許，分別在甲○○位於高雄縣
    六龜鄉新發村和平巷237 號之住處廁所、甲○○所有車牌號
    碼OUT-805 號重型機車置物箱內及甲○○身上等處，查扣如
    附表編號1 至4 各所示之物；繼又循線在李月桐住處內，扣
    得附表編號5 、6 各所示之現金合計1,200 元。
二、案經高雄縣政府警察局六龜分局報請臺灣高雄地方法院檢察
    署檢察官偵查起訴。
    理  由
一、按本件被告簡旺卿所犯係死刑、無期徒刑、最輕本刑為3 年
    以上有期徒刑以外之罪，其於本院審理程序就本件被訴事實
    為有罪之陳述，經審判長告知簡式審判程序之旨，並聽取其
    意見，爰依刑事訴訟法第273 條之1 第1 項之規定，由本院
    裁定進行簡式審判程序，合先敘明。
二、訊據被告甲○○就上開犯罪事實坦承不諱，並有記載「李合
    珠（織）→900 元」等字之紙條1 紙、存摺存款客戶歷史交
    易明細查詢單及陽信商業銀行六龜分行94年12月28日陽信六
    龜字第11號函檢送之傅劉仁妹開戶資料各1 份、現場搜證照
    片12張在卷足憑（見選偵卷第5-1 頁，第41-44 頁，警卷第
    9-14頁），復有附表所示之物扣案可資佐證，足認被告之自
    白與事實相符，本件犯行事證明確，堪以認定。
三、按投票行賄罪之處罰，分別規定於刑法第144 條及公職人員
    選舉罷免法第90條之1 第1 項，而公職人員選舉罷免法第90
    條之1 第1 項為刑法第144 條之特別法，依特別法應優先適
    用於普通法之規定，應優先適用公職人員選舉罷免法。又公
    職人員選舉罷免法業經修正，並經總統於94年11月30日以華
    總一義字第09400196881 號令公布，同年12月2 日施行，依
    修正後之該法第90條之1 第1 項規定：「對於有投票權之人
    ，行求期約或交付賄賂或其他不正利益，而約其不行使投票
    權或為一定之行使者，處3 年以上10年以下有期徒刑，得併
    科新臺幣100 萬元以上1,000 萬元以下罰金」，顯較修正前
    同條項所規定，處「5 年以下有期徒刑，得併科新台幣40萬
    元以上400 萬元以下罰金」者為重，依95年7 月1 日施行之
    修正刑法第2 條第1 項規定，自應適用行為時即修正前之規
    定。是核被告交付賄賂現金300 元予李月桐，與其約定投票
    支持縣議員候選人張乾德之行為，係犯修正前公職人員選舉
    罷免法第90條之1 第1 項之對於有投票權之人，交付賄賂，
    而約其投票權為一定之行使罪；又被告著手上開投票行賄犯
    行前之提領現款預備作為行賄之用的行為，應為在後之實施
    行為所吸收，不另論投票行賄罪之預備犯。又被告於上開時
    地，逕將1,200 元放置於客廳桌面上，除交付其中300 元予
    李月桐外，當場另又匆忙囑託李月桐將其餘900 元轉交予李
    合織母子、媳婦3 人，每人300 元，欲以此方式輾轉向李合
    織母子、媳婦3 人行求賄賂，約其於上開縣議員選舉，投票
    予候選人張乾德，惟李月桐就此部分並未聽聞致未應允，已
    如前述，此部分900 元現金既未經李月桐應允轉交李合織母
    子及媳婦3 人行賄，自無從認定被告已著手向有投票權之李
    合織母子及其媳婦行求、期約或交付賄賂，其行為仍屬預備
    階段，而由上開交付賄賂之高度行為所吸收，不另論預備犯
    。被告於偵查中自白投票行賄犯行，應依公職人員選舉罷免
    法第90條之1 第5 項規定減輕其刑。原審對被告論罪科刑，
    固非無見。惟原判決就被告將1200元現金置於李月桐住處客
    廳桌上，囑託李月桐將其餘900 元賄賂款項轉交李合織母子
    及媳婦3 人，李月桐就此部分並未聽聞致未應允一節，認定
    係交付賄賂的部分行為，而與李月桐收受300 元賄賂一併論
    以修正前公職人員選舉罷免法第90條之1 第1 項之對於有投
    票權之人，交付賄賂，而約其投票權為一定之行使罪，適用
    法律尚有未合，又被告交付賄賂買票之行為，敗壞選風，破
    壞民主政治之基礎，惡性非輕，原審以被告坦承犯行而對之
    宣告緩刑亦有未洽。檢察官上訴意旨指摘原判決緩刑宣告不
    當非無理由，原判決並有上開可議，爰由本院撤銷改判。爰
    審酌被告之投票行賄犯行，危害選舉風氣，復又破壞選舉公
    平，惡性非輕，惟念被告犯後坦承犯行，頗具悔意，態度尚
    佳等一切情狀，爰量處如主文第2 項所示之刑，併諭知易科
    罰金之折算標準。被告於犯本罪時之刑法第41條第1 項前段
    規定：「犯最重本刑為5 年以下有期徒刑以下之刑之罪，而
    受6 個月以下有期徒刑或拘役之宣告，因身體、教育、職業
    、家庭之關係或其他正當事由，執行顯有困難者，得以1 元
    以上3 元以下折算一日，易科罰金。」又被告行為時之易科
    罰金折算標準，罰金罰鍰提高標準條例第2 條前段（現已刪
    除）規定，就其原定數額提高為100 倍折算1 日，則本件受
    刑人行為時之易科罰金折算標準，應以銀元300 元折算1 日
    ，經折算為新臺幣後，應以新臺幣900 元折算為1 日。惟95
    年7 月1 日修正公布施行之刑法第41條第1 項前段則規定：
    「犯最重本刑為五年以下有期徒刑以下之刑之罪，而受六個
    月以下有期徒刑或拘役之宣告者，得以新臺幣一千元、二千
    元或三千元折算一日，易科罰金。」比較修正前後之易科罰
    金折算標準，以95年7 月1 日修正公布施行前之規定，較有
    利於受刑人，則應依修正後刑法第2 條第1 項前段，適用修
    正前刑法第41條第1 項前段規定，定其折算標準。又被告係
    犯公職人員選舉罷免法第五章妨害選舉罷免處罰之罪，且經
    本院宣告如主文第2 項所示之有期徒刑，自應依公職人員選
    舉罷免法第98條第3 項及（修正前）刑法第37條第2 項規定
    （被告行為後本條項雖有修正，並於95年7 月1 日施行，惟
    本件適用修正後之規定並未較有利於被告，故仍應依修正後
    刑法第2 條第1 項前段，適用行為時法，即修正前之規定）
    宣告被告褫奪公權2 年。
四、公職人員選舉罷免法第90條之1 第3 項之規定，乃採義務沒
    收主義，故苟能證明係預備或用以行求期約或交付之賄賂，
    不問屬於犯人與否，均應宣告沒收，不以當場搜獲扣押者為
    限；惟如賄賂已交付與有投票權之人收受，因收受者係犯刑
    法第143 條第1 項之投票受賄罪，其所收受之賄賂應依同條
    第2 項之規定沒收之，如全部或一部不能沒收時，追徵其價
    額，故該已交付之賄賂，自應於對向共犯投票受賄罪之從刑
    宣告沒收追徵，不得再依上開公職人員選舉罷免法規定沒收
    （最高法院87年度台上字第4210號、92年度台上字第4933
    號判決意旨參照）。附表編號1 、2 、5 各所示之現金，及
    未扣案之預備行賄款項5,500 元（算式：15,000-2,300
    -6,000-000-000=5,500），均應依公職人員選舉罷免法第90
    條之1 第3 項規定，宣告沒收；至附表編號6 所示之300 元
    現金，既已交付予有投票權人李月桐，於本案自不為沒收之
    宣告。另附表編號3 、4 各所示之宣傳單、有投票權人名單
    ，均為被告所有供犯本案所用之物，自均應依刑法第38條第
    1 項第2 款，予以宣告沒收。
據上論斷，應依刑事訴訟法第369 條第1 項前段、第364 條、第
273 條之1 第1 項、第299 條第1 項前段，公職人員選舉罷免法
（修正前）第90條之1 第1 項，第90條之1 第3 項、第5 項、第
98條第3 項，刑法第11條、（修正後）第2 條第1 項但書、（修
正前）第41條第1 項前段、（修正前）第37條第2 項、第38 條
第1 項第2 款，（刪除前）罰金罰鍰提高標準條例第2 條，判決
如主文。
本案經檢察官林應華到庭執行職務。
中    華    民    國    95    年    8     月    16    日
                  刑事第八庭    審判長法  官  李炫德
                                      法  官  黃蕙芳
                                      法  官  蔡國
以上正本證明與原本無異。
如不服本判決應於收受本判決後10日內向本院提出上訴書狀，其
未敘述上訴理由者，並得於提起上訴後10日內向本院補提理由書
狀（均須按他造當事人之人數附繕本）「切勿逕送上級法院」。
中    華    民    國    95    年    8     月    16    日
                                      書記官  顏惠華
┌─────────────────────────────────┐
│附表                                                              │
├─┬─────────────────┬─────────────┤
│編│ 扣    押    物    品    名    稱 │扣      押      地      點│
│號│                                  │                          │
├─┼─────────────────┼─────────────┤
│1 │貳仟參佰元（即壹佰圓紙鈔貳拾參張）│甲○○身上                │
├─┼─────────────────┼─────────────┤
│2 │陸仟元（即壹佰圓紙鈔陸拾張）      │甲○○所有車牌號碼OUT-805 │
├─┼─────────────────┤號重型機車置物箱內        │
│3 │張乾德宣傳單壹佰捌拾柒張          │                          │
├─┼─────────────────┼─────────────┤
│4 │有投票權人名單壹紙                │甲○○位於高雄縣六龜鄉新發│
│  │                                  │村和平巷237 號之住處廁所  │
├─┼─────────────────┼─────────────┤
│5 │玖佰元（即壹佰圓紙鈔玖張）        │李月桐位於高雄縣六龜鄉新發│
├─┼─────────────────┤村和平巷174 號之住處      │
│6 │參佰元（即壹佰圓紙鈔參張）        │                          │
├─┴─────────────────┴─────────────┤
│說明：甲○○預備投票行賄之款項，尚有伍仟伍佰元未扣案              │
└─────────────────────────────────┘
附錄本案所犯法條：
《修正前公職人員選舉罷免法第90條之1 第1 項》
對於有投票權之人，行求期約或交付賄賂或其他不正利益，而約
其不行使投票權或為一定之行使者，處5 年以下有期徒刑，得併
科新臺幣40萬元以上400 萬元以下罰金。


司法院資訊處製作；財團法人民間司法改革基金會備份。
